臺灣彰化地方法院民事判決　99年度保險字第28號
原　　　告　林鄭秋美
訴訟代理人　陳隆律師
訴訟代理人　蕭智元律師
被　　　告　國泰人壽保險股份有限公司
法定代理人　蔡宏圖
訴訟代理人　胡靖雯
被　　　告　南山人壽保險股份有限公司
法定代理人　謝仕榮
訴訟代理人　江明道
上列當事人間請求給付保險金事件，本院於民國100年2月22日言
詞辯論終結，判決如下：
    主  文
原告之訴及假執行之聲請均駁回。
訴訟費用由原告負擔。
    事實及理由
一、原告起訴主張略以：伊前以伊兒子林承緯（身分證統一編號
    ：Ｚ000000000）為被保險人，向被告國泰人壽保險股份有限
    公司（以下簡稱國泰人壽公司）投保「安康住院醫療終身健
    康保險暨平安附約」保險契約（保單號碼0000000000）及向
    被告南山人壽保險股份有限公司（以下簡稱南山人壽公司）
    投保保單號碼為Ｚ000000000保險契約，保險契內容包含「新
    二十年限期繳費增值分紅終身壽險」主契約及附加「南山人
    壽新人身意外傷害保險附約」之保險契約內容，被保險人因
    意外受傷住院、手術、身故時，被保險人即應給付保險費，
    查本件被保險人林承緯於民國（下同）98年4月16日下午二
    時許告知家人要去彰化師範大學找教授聊天，然當天稍晚卻
    被發現墜落於彰化師範大學某建物旁，嗣經送往財團法人彰
    化基督教醫院急救住院醫治，仍因傷重於98年6月2日死亡，
    有診斷證明書可稽，被保險人林承緯係由高處墜樓而死亡，
    並非因疾病而導致，顯屬系爭保險契約所稱之意外傷害，然
    經原告向被告申請理賠，被告卻以被保險人之死亡係屬故意
    自殺，屬保險契約之除外責任情形，而拒絕理賠，然由高樓
    墜落之原因甚多，自難以此逕行認定被保險人係自殺死亡，
    因此求為判決：(一)被告國泰人壽公司應給付原告新台幣（下
    同）125萬9,500 元，及自起訴狀繕本送達被告翌日起至清
    償日止按年息百分之10計算之利息。(二)被告南山人壽公司應
    給付原告379萬55,568元及自起訴狀繕本送達被告翌日起至
    清償日止按年息百分之10計算之利息。(三)願供擔保請求宣告
    假執行。
二、原告對被告抗辯之補充陳述略以：(1)被告國泰人壽公司雖抗
    辯：依兩造保險契約第17條除外責任約定：「被保險人因下
    列原因所致之疾病或傷害住院治療者，本公司不負各項保險
    金的責任。一、被保險人故意之行為（包括自殺及自殺未遂
    ）」、平安保險附約第2條第5款約定「本附約所稱『傷害』
    ，係指被保險人於本附約有效之保險期間內，因遭意外傷害
    事故（指非由疾病引起之外來突發事故），致其身體蒙受傷
    害」、第21條約定：「被保險人直接因下列事故致成身故、
    殘廢或傷害時，本公司不負保險金之責任…二、保要人、被
    保險人之故意行為。」被保險人林承緯係因「自殺」而身亡
    ，依前揭條款，自不負責任等語；另被告南山人壽公司亦抗
    辯：依兩造間「南山人壽新人身意外傷害保險附約」第三條
    約定：「被保險家庭成員於本附約有效期限內，因遭受意外
    傷害事故，致其身體蒙受傷害而致成…死亡時，本公司照依
    本附約的約定，給付保險金。前項所稱意外傷害事故，是指
    非由疾病引起外來突發事故。」，第14條約定除外責任約定
    ：「被保險家庭成員因下列原因死亡…時，本公司不負保險
    責任。一、要保人、被保家庭成員的故意行為。」及「南山
    人壽住院醫療保險附約」第23條除外責任：「被保險人因下
    列原因所致之疾病或傷害而住院治療…，本公司不負給付各
    項保險金責任。一、被保險人之故意行為（包括自殺或自殺
    未遂）」，被保險人林承緯屬自殺，屬保單除外責任，被告
    無給付保險金之責等語，是兩造爭執點為被保險人林承緯是
    否故意自殺。(2)按當事主張有利於己之事實，就其事實有舉
    證之責，民事訴訟法第277條定有明文。兩造間保險契約所
    稱之意外傷害，係指非由疾病所引起之外來突發事故，本件
    被保險人林承緯因由高處墜落而死亡之事實，為兩造所不爭
    ，顯非疾病所致，原告就被保險人林承緯意外死亡已盡舉證
    之責。(3)按系爭保險除外條款，均係以被害人故意致保險事
    故發生為要件，又所謂故意，係指行為人對於某件事實，明
    知並有意使其發生者，或預見其發生而其發生並不違背其本
    意。倘行為人因精神障礙無法辨識其行為之意義及後果，即
    難謂故意，因此，故意自殺，應指行為人於精神正常狀況下
    所為者而言，若因精神失常而為自殺，自非除外條款所稱之
    故意，仍屬意外死亡（見最高法院92年度台上字第2077號判
    決），至被告南山公司雖引台灣高等法院91年度保險上更一
    字第3號、台灣高等法院台中分院97年度保險字第7號、最高
    法院98年度台上字第273號判決謂原告應就此負舉證之責，
    然查觀諸台灣高等法院91年度保險上更一字第3號判決，係
    認保險人應就被保險人在精神正常狀況下故意自殺負舉證之
    責，是本件被告二人抗辯被保險人林承緯係故意自殺一節，
    既為原告所否認，自應由被告就林承緯係在精神狀況正常下
    自殺負舉證之責。(4)被告等雖以彰化地方法院檢察署檢察官
    開立之相驗屍體證明書上記載林承緯之死亡方式為「自殺」
    ，且依前揭相驗卷內之證人即台灣彰化師範大學教官李嘉齡
    之調查筆錄、警員陳俊凱、原告訪談紀錄做為依據，惟查：
    證人李嘉齡於99年6月2日調查筆錄稱：「事後我有陪同警方
    至白沙大樓頂樓查看，有發現一雙擺放整齊的拖鞋，可能是
    自行跳樓。」；員警陳俊凱於檢察官訊問時稱：「我去看頂
    樓女兒牆的寬度還蠻寬的，他的高度也還蠻高的，如果我要
    去爬過女兒牆，還要費一點力氣，就是要用雙手撐起，用再
    腳去勾，才上得去，所以當時判斷死者應當不是不小心掉下
    去的，我的身高是178公分」等語。均屬渠等事後個人猜測
    之詞，是否正確，尚有可疑，另原告於檢察官於99年6月2日
    警察訪談時稱：伊對林承緯死亡沒有意見，沒有他殺嫌疑，
    伊兒子就是對自己要求太高，才會發生這樣的事等語，係因
    傷心過度所為，另林承緯墜落之大樓樓頂之女兒牆有108公
    分、寬度65公分，及雙拖鞋擺在女兒牆下，充其量僅能證明
    林承緯有攀爬女兒牆，不足以證明其有自女兒牆跳下之事實
    ，有可能不小心墜落身亡，是被告等除應就被保險人自殺舉
    證外，同時應就被保險人係在精神狀況正常下故意為舉證，
    且依彰化基督教醫院函覆鈞院卷內所附診斷書，可知林承緯
    因怪異行為、胃口不佳、浮躁、思考缺乏組織、幻想、不聽
    從服藥、罪惡感等症而就醫，醫師診斷林承緯有疑似精神分
    烈症、建議其住院，顯可懷疑林承緯於次日即99年6月4日墜
    樓時狀況有不正常情形等語。
三、被告國泰人壽公司抗辯主張略以：對原告請求之金額數目不
    爭外，依原告所提台灣彰化地方法院檢察署相驗屍體證明書
    死亡方式為自殺，查安康主約第17條所定：「被保險人因下
    列原因所致之疾病或傷害住院治療者，本公司不負各項保險
    金的責任。一、被保險人故意之行為（包括自殺及自殺未遂
    ）」、平安保險附約第2條第5款約定「本附約所稱『傷害』
    ，係指被保險人於本附約有效之保險期間內，因遭意外傷害
    事故（指非由疾病引起之外來突發事故），致其身體蒙受傷
    害」、第21條約定：「被保險人直接因下列事故致成身故、
    殘廢或傷害時，本公司不負保險金之責任…二、要保人、被
    保險人之故意行為。」被保險人林承緯係因「自殺」而身亡
    ，依前揭條款，自不負責任等語，求為判決：(一)駁回原告之
    訴。(二)如受不利判決，願提供國泰世華銀行可轉讓定期存單
    或台灣銀行支票或等值現金擔保請准宣告免為假執行等語。
四、被告南山人壽保險公司抗辯主張略以：(1)對原告請求之金額
    數目不爭執外，按保險法第128條規定「被保險人故意自殺
    或墮胎所致疾病、殘廢、流產或死亡，保險人不負給付保險
    金額之責。」，另保險法第133條規定「被保險人故意自殺
    ，或因犯罪行為，所致傷害、殘廢或死亡，保險人不負給付
   保險金額之責任。」依兩造間所訂「南山人壽新人身意外傷
   害保險附約」第三條約定：「被保險家庭成員於本附約有效
   期間內，因遭受意外傷害事故，致其身體蒙受傷害而致成…
    死亡時，本公司依照本附約的約定，給付保險金。前項所稱
    意外事故，是指非由疾病引起外來突發事故。」，第14條約
    定除外責任約定：「被保險家庭成員因下列原因死亡…時，
    本公司不負保險責任。一、要保人、被保家庭成員的故意行
    為。」第23條除外責任：「被保險人因下列原因所致之疾病
    或傷害而住院治療…，本公司不負給付各項保險金責任。一
    、被保險人之故意行為（包括自殺或自殺未遂）」，被保險
    人林承緯屬自殺，屬保單除外責任，被告無給付保險金之責
    等語。(2)另針對原告所提92年度台上字第2077號判決意旨雖
    以「被保險人故意自殺，保險人不負給付保險金額者，不包
    括精神疾病或其他精神障礙等非自由意志所致之殘害自己之
    行為在內…。」，惟查依該判決前審之判決書即91年度保險
    上更一字第3號內容可知，係因「被上訴人（即保險公司）
    未先舉證被保險人為故意自殺行為，則上訴人自無庸就被保
    險人是因精神障礙所致之自殺行為負舉證責任，另台灣高等
    法院台中分院97年度保險上字第7號判決亦採同見解，是本
    件被告已證明被保險人為故意自殺行為之情形下，若原告主
    張被保險人是因精神障礙所致之自殺行為，則原告就此一事
    實負舉證之責等語，求為判決駁回原告之訴。
五、經查：本件兩造所爭執者為被保險人林承緯於99年4月16日
    自彰化師範大學白沙大樓四層頂樓墜樓後經送醫急救延至99
    年6月2日死亡之原因事實究係意外事故或保險除外條款所規
    範之自殺事件，如認係自殺事件，則被保險人林承緯之自殺
    時精神狀況是否陷於非自由意志之情形？本院判斷如下：按
    意外傷害保險乃相對於健康保險，健康保險係承保疾病所致
    之損失；意外傷害保險則在承保意外傷害所致之損失。人傷
    害或死亡之原因，其一來自內在之原因，另一則為外在事故
    （意外事故）。內在原因所致之傷害或死亡，係指被保險人
    因罹患疾病、細菌感染、器官老化衰竭等身體內部因素所致
    之傷害或死亡；至外來事故（意外事故），係指內在原因以
    外之一切事故而言，其事故之發生為外來性、偶然性，而不
    可預見，除保險契約另有特約不保之事項外，意外事故均屬
    意外傷害險所承保之範圍（見最高法院95年度台上字第327
    號判決），本件被告等主張被保險人林承緯有保險契約所訂
    自殺除外之免責事由存在，按除外責任條款之約定，旨在限
    制被保險人因故意或重大過失之不當行為使保險事故發生而
    獲取不當利益，係因保險契約有高度射倖性，為避免道德風
    險之發生所由訂，該免責事由核屬有利於被告之事實，依民
    事訴訟法第277條第1項規定自應由被告負舉證之責，被告引
    用台灣彰化地方法院檢察署之相驗及偵查結果，在死亡證明
    書上記載自殺，檢察官其所憑之偵查證據除有勘驗現場外，
    依前揭相驗卷內之證人即台灣彰化師範大學教官李嘉齡之調
    查筆錄、警員陳俊凱、原告訪談紀錄做為依據，經查：證人
    李嘉齡於99年6月2日調查筆錄稱：「事後我有陪同警方至白
    沙大樓頂樓查看，有發現一雙擺放整齊的拖鞋，可能是自行
    跳樓。」；員警陳俊凱於檢察官訊問時稱：「我去看頂樓女
    兒牆的寬度還蠻寬的，他的高度也還蠻高的，如果我要去爬
    過女兒牆，還要費一點力氣，就是要用雙手撐起，用再腳去
    勾，才上得去，所以當時判斷死者應當不是不小心掉下去的
    ，我的身高是178公分」等語作為判斷之基礎，且本院調閱
    偵查卷（99年度聲他查字第629號卷）第47頁載明女兒牆為
    108 公分，其寬度為65公分，於一般情形或攀或坐於女兒牆
    上亦不易失足而墜地，加上時被保險人就醫之精神狀況以觀
    ，被保險人自殺之可能性大於失足墜落之可能性，在無其他
    證據情形下，依民事訴訟法採優勢證據原則下，當可能性大
    於不可能性時，即應為可能性判斷，本件被告主張被保險人
    屬自殺死亡，自屬可堪採信，且查檢察官係本於刑事訴訟法
    第218條第1項規定遇有非病死或可疑為非病死者，檢察官應
    從速相驗，則檢察官代表國家為相驗所做之判斷即有一定之
    公信力及證明力，另就意外事故死亡個案中，為數不少在被
    保險人死亡時，並無其他在場人證或其他確實佐證，以判定
    屬於意外事故或被保險人之自殺行為，是若要求被告超越檢
    察官調查之程度而負嚴格舉證責任恐亦失事理之平，是本院
    認為被告已就被保險人自殺一事盡舉證之責，自堪信為真實
    ，另實務上雖肯認保險契約將自殺列為除外條款，被保險人
    對自殺所致意外事故不必負責，但認為保險法第109條第1項
    所指被保險人故意自殺，保險人不負保險金額者，不包括精
    神病或其他精神障礙等非自由意志之殺害自己行為在內（見
    最高法院92年度台上字第2077號判決、98年台上字第273號
    判決），是以原告主張被保險人林承緯有精神障礙而喪失自
    由意志墜樓之事實，原告對此積極事實即有舉證之責，蓋以
    消極事實不能或甚難舉證（見最高法院19年上字385號、20
    年上字第709號、42年臺上字第170號判例均採此說，迄今仍
    無變更之跡象），原告就此並無舉證外，經本院向被保險人
    墜樓前1日就診之彰化基督教醫院精神科醫師詢問其精神狀
    況及有無隨時可能自殺之情形，該院以100年1月10日以100
    彰基醫事字第100010030號函覆稱：「依病歷記載，林君於
    99 年4月15日至本院精神科門診就醫，其精神狀況評估中，
    林君否認有自殺之計畫或想法，但林君有怪異之思想與行為
    ，故要求林君住院治療，但林君拒絕」，有該院函文附卷可
    稽，是尚無證據證明被保險人係因精神疾病致喪失自由意志
    情形下自殺墜樓而致死亡，是被告等主張被保險人林承緯係
    自殺致死而有除外之保險條款，其抗辯主張免責即可採信。
六、綜上，原告據以提起本訴請求即為無理由，不應准許。
七、假執行之宣告：原告之訴既經駁回，其假執行之聲請即失所
    依附，併予駁回。
八、本件事證已臻明確，兩造其餘主張及舉證，核與判決結果無
    影響，不另論述。
九、結論：原告之訴為無理由，並依民事訴訟法第78條，判決如
    主文。
中    華    民    國  100    年    3    月    15    日
                  民事第二庭    法  官  李言孫
以上正本係照原本作成。
如對判決上訴，應於判決送達後20日內向本院提出上訴狀。如委
任律師提起上訴者，應一併繳納上訴審裁判費。
中    華    民    國   100    年    3     月    15    日
                                書記官  林曉汾